【裁判字號】    98,簡上,92
【裁判日期】    990728
【裁判案由】    確定界址
【裁判全文】
臺灣屏東地方法院民事判決              98年度簡上字第92號
上  訴  人  乙○○
訴訟代理人  甲○○
被 上 訴人  丁○○○
訴訟代理人  丙○○
上列當事人間請求確定界址事件，上訴人對於中華民國98年10月
8 日本院潮州簡易庭97年度潮簡字第730 號第一審判決提起上訴
，本院於99年7 月14日辯論終結，判決如下：
    主      文
上訴駁回。
第二審訴訟費用由上訴人負擔。
    事實及理由
一、上訴人於原審起訴主張：訴外人吳金麟所有坐落屏東縣竹田
    鄉○○段1066地號土地（重測前為同鄉○○段344-18地號）
    、伊所有坐落同段1067地號土地（重測前為竹田段344-19地
    號土地）及被上訴人所有坐落同段1068地號土地（重測前為
    竹田段344-20地號），原屬祭祀公業吳延芹所有，嗣經派下
    員全體同意，終止公同關係，改為分別共有，並辦理分割，
    由吳金麟取得重測前344-18地號土地，由伊之外祖父吳黃華
    取得重測前344-19地號土地，由訴外人吳永林取得重測前34
    4-20地號土地，嗣後被上訴人再自吳永林取得重測前344-20
    地號土地，伊亦自吳黃華取得重測前344-19地號土地。上開
    土地於辦理分割時，係以吳永林祖宅東側牆壁之外緣，作為
    重測前344-19地號土地與344-20地號土地之分割線，亦即係
    以如附圖所示編號C ．．．L 連接線為界址，如今吳永林祖
    宅東側之牆壁尚在，則重測後伊所有1067地號土地與被上訴
    人所有1068地號土地，自應以如附圖所示編號C ．．．L 連
    接線為界址。又被上訴人所有1068地號土地，因道路拓寬被
    徵收一部分，並因此而分割出1058-2地號土地，其原有面積
    45平方公尺理應有所減少，被上訴人於土地重測時，依協助
    指界結果，主張其所有1068地號土地與伊所有1067地號土地
    ，應以如附圖所示編號E ．．．J 連接線為界址，俾仍保有
    45平方公尺之面積，顯有錯誤等情，並聲明：確定上訴人所
    有坐落屏東縣竹田鄉○○段1067地號土地與被上訴人所有坐
    落同段1068地號土地界址，為如附圖所示編號C ．．．L 連
    接線。
二、被上訴人則以：伊於10餘年前向吳永林購買重測前344-20地
    號土地時，吳永林並未告知該土地與重測前344-19地號土地
    係以其祖宅東側牆壁之外緣為界，且伊係按重測前344-20地
    號土地登記之面積45平方公尺（折合13.6坪），以每坪新台
    幣6 萬元之代價向吳永林買受該土地，伊信賴登記而為買賣
    ，依法應受保護，上訴人自不得對伊主張兩造之土地應以吳
    永林祖宅東側牆壁之外緣為界，以致伊之土地面積大幅減少
    。又伊所有重測前344-20地號土地，並未曾被徵收，面積始
    終為45平方公尺，原告主張該土地之面積應因被徵收而減少
    ，非有理由等語，資為抗辯，並聲明：上訴人之訴駁回。
三、原審判決：(一)確定上訴人所有坐落屏東縣竹田鄉○○段1067
    地號土地與被上訴人所有坐落同段1068地號土地界址，為如
    附圖所示編號M ．．．N 連接線。(二)訴訟費用由被上訴人負
    擔百分之16，餘由上訴人負擔。上訴人聲明不服提起上訴，
    於本院聲明：(一)原判決廢棄。(二)確定上訴人所有坐落屏東縣
    竹田鄉○○段1067地號土地與被上訴人所有坐落同段1068地
    號土地界址，為如附圖所示編號C ．．．L 連接線。(三)第一
    、二審訴訟費用由被上訴人負擔。被上訴人則答辯聲明：(一)
    上訴駁回。(二)第二審訴訟費用由上訴人負擔。
四、重測前坐落屏東縣竹田鄉○○段344-18、344-19及344-20地
    號土地（重測後地號各為神農段1066、1067、1068地號），
    分別為訴外人吳金麟、上訴人及被上訴人所有，面積依序為
    107 、239 及45平方公尺，該三筆土地於93年間辦理土地重
    測時，上訴人主張重測後神農段1067、1068地號土地應以如
    附圖所示編號C ．．．L 連接線為界址，被上訴人依協助指
    界結果，主張應以如附圖所示編號E ．．．J 連接線為界址
    ，經地政機關於97年6 月17日予以調處，上訴人不服調處結
    果，而提起本件訴訟，請求確定界址之事實，為兩造所不爭
    執，並有土地登記謄本、地籍圖謄本、屏東縣政府不動產糾
    紛調處紀錄表（地籍圖重測土地界址爭議案）及屏東縣政府
    97年6 月19日屏府地測字第0970125166號函附卷可稽。
五、本件之爭點為：(一)系爭1068地號土地重測前登記之面積45平
    方公尺，是否因被徵收而應減少？(二)系爭1067、1068地號土
    地重測前之界址是否為如附圖所示編號C ．．．L 連接線（
    即外牆牆面）？(三)系爭1067、1068地號土地重測後之界址為
    何？茲分別論述如下：
(一)、經查：系爭1068地號土地重測前為竹田段344-20地號土地，
    乃於80年2 月22日自同段344-4 地號土地分割而來，登記面
    積45平方公尺，為吳黃華及吳永林等共18人所共有，應有部
    分各18分之1 ，並於80年11月29日以共有物分割為原因，由
    吳黃華等17人將渠等之應有部分移轉登記於吳永林，由吳永
    林取得所有權全部，再於81年4 月6 日以買賣為原因，移轉
    登記為被上訴人所有。坐落屏東縣竹田鄉○○段1058地號土
    地，重測前為竹田段344-7 地號土地，乃於79年10月27日自
    同段344-2 地號土地分割而來，登記面積164 平方公尺，於
    80年3 月18日被徵收，並於80年12月17日登記為竹田鄉所有
    ，且係於重測後始分割出1058-1及1058-2地號土地各事實，
    有土地登記謄本在卷可憑（見原審卷第30至35頁、本院卷第
    35至37頁及第65頁）。依此，1058-2地號土地顯然並非係徵
    收重測前竹田段344-20地號土地或重測後系爭1068地號土地
    而來，上訴人主張系爭1068地號土地應因被徵收並分割出10
    58-2地號土地而減少面積云云，自無可採。又依上訴人所提
    征（徵）收土地各項補償費清冊之記載（見本院卷第26、2
    7 及38頁），吳黃華所領取者為重測前344-7 地號土地（面
    積164 平方公尺）應有部分1/18之地價補償費、加四成地價
    及建築改良物補償費，吳永林所領取者亦係為重測前344-7
    地號土地（面積164 平方公尺）應有部分1/18之地價補償費
    、加四成地價及建築改良物補償費，且吳永林領取之時間為
    80年5 月23日。由此觀之，上訴人所指被徵收之土地，應係
    重測前竹田段344-7 地號土地（重測後之地號為神農段1058
    地號，非為神農段1068地號），而非重測前竹田段344-20地
    號土地，尤非重測後系爭1068地號土地（徵收時間80年3 月
    18日，在93年間實施本件土地重測之前），且重測前344-20
    地號土地於80年2 月22日辦妥分割登記後，面積僅有45平方
    公尺，顯然無法於同年3 月18日被徵收164 平方公尺並完成
    登記，則上訴人主張系爭1068地號土地應因被徵收並分割出
    1058-2地號土地而減少面積云云，益無可採。
(二)、重測前竹田段344-4 地號土地於80年間分割為344-4 、344-
    13、344-14、344-15、344-16、344-17、344-18、344-19及
    344-20地號等9 筆土地，其中344-19及344-20地號土地係以
    牆壁外為界址，有土地面積計算表及土地複丈地籍調查表在
    卷可參（見原審卷第84頁），並經證人即承辦測量員郭保財
    於原審證稱：「（重測前344 之19與344 之20分割的界址是
    否正確？）三外就不包括圍牆，依調查表所示圍牆不屬於34
    4 之19的。都是依他們指界在辦」等語屬實。又本院受命法
    官於99年3 月18日至現場勘驗時，在系爭1067、1068地號土
    地上尚存有牆壁1 面，有勘驗筆錄之記載足稽，證人即吳永
    林之弟吳錦柱復於本院證稱：「（重測前竹田鄉○○段344
    之4 地號土地，原來是否為祭祀公業吳廷芹所有？）是的。
    （該344 之4 地號土地為何在80年間分割出多筆土地？）因
    為申請分割。．．．（為何各共有人分得的土地面積不同？
    ）各房的子孫人數不同，兄弟多的話，每人分得的面積就比
    較少，而且私下會有買賣的情形，形式上雖然登記每人應有
    部分各18分之1 ，但每人分配的面積還是不一樣。．．．（
    你是否知道吳永林跟吳黃華分配土地時以何為界？）我不知
    道，現存的那堵牆是我家後面的牆，我們家當時是向西面對
    中（公）正路」等語，參互以觀，重測前竹田段344-4 地號
    土地於80年間分割時，各該當事人間係欲以上開牆壁之外緣
    作為重測前344-19及344-20地號土地之界址，應無疑義。惟
    查：本件經原審囑託內政部國土測繪中心測量並查明原分割
    產生爭議之原因，據內政部國土測繪中心提出鑑定書，略謂
    ：「依屏東縣潮州地政事務所保存80年1 月8 日之分割複丈
    地籍調查表記載顯示，有關神農段1067地號（竹田段344-19
    地號）與神農段1068地號（竹田段344-20地號）土地，係以
    3 （牆壁）外辦理分割，牆壁屬神農段1068地號（竹田段34
    4-20地號）土地所有權人所有，經測量分析後，重測前地籍
    圖之分割線位置與牆壁外緣位置不符，即為原分割疑似造成
    爭議之處」等語，有鑑定書在卷可考（見原審卷第61頁）。
    可見，重測前竹田段344-4 地號土地於80年間分割時，雖係
    欲以上開牆壁之外緣作為重測前344-19及344-20地號土地之
    界址，惟實際分割結果，其界址並非在上開牆壁之外緣，而
    係另有所在。按依本法所為之登記，有絕對效力，土地法第
    43條定有明文。該條所謂登記有絕對效力，係為保護第三人
    起見，將登記事項賦與絕對真實之公信力，則登記縱令有錯
    誤，如其更正對於善意第三人之權利有影響時，仍不得准予
    更正，而祇能依土地法第68條請求損害賠償（最高法院41年
    台上字第323 號判例意旨參照）。如上所述，重測前344-19
    及344-20地號土地，實際上並非以上訴人所指牆壁外緣為其
    界址，其界址另有所在，且依該界址計算重測前344-20地號
    土地之面積為45平方公尺，已登載於土地登記簿上，被上訴
    人復係於分割登記後向吳永林買受重測前344-20地號土地，
    且無證據足以證明其非屬善意第三人，則上訴人自不得對被
    上訴人主張系爭1067、1068地號土地重測前之界址為如附圖
    所示編號C ．．．L 連接線（即外牆牆面），否則，被上訴
    人所有系爭1068地號土地之面積將因此而大幅減少，即殊與
    土地法第43條保護信賴登記之規定有違。
(三)、按重新實施地籍測量時，土地所有權人應於地政機關通知之
    期限內，自行設立界標，並到場指界，逾期不設立界標或到
    場指界者，得依左列順序進行施測：一、鄰地界址。二、現
    使用人之指界。三、參照舊地籍圖。四、地方習慣。土地法
    第46條之2 第1 項定有明文。可見，地籍圖並非確定界址之
    最先位依據。且所謂參照舊地籍圖重測，應參照舊地籍圖及
    其他可靠資料所示之坵塊形狀及關係位置，協助土地所有權
    人實地指定界址，設立界標，予以測量（內政部77年11月21
    日台內地字第650201號函參照），尚非逕以舊地籍圖移寫套
    繪，否則難免發生圖地不符，而侵害人民之私權。查系爭10
    66、1067及1068地號土地，重測前之面積各為107 、239 及
    45平方公尺，合計391 平方公尺，重測後之面積則增加3.89
    平方公尺，合計394.89平方公尺，有土地登記謄本及內政部
    國土測繪中心鑑定圖在卷可憑。系爭1066、1067地號土地間
    重測後之界址尚未確定，系爭1067、1068地號土地間重測後
    之界址亦尚未確定，將來系爭1066、1067地號土地間確定之
    界址為何更不得而知，且系爭1067、1068地號土地間，在實
    地上並無可靠之坵塊形狀或關係位置，可據以確定其界址，
    而依舊地籍圖套繪結果，以如附圖所示編號D ．．．K 連接
    線為界址，系爭1068地號土地之面積不但未增加，反較原登
    記面積45平方公尺減少2.56平方公尺，而為42.44 平方公尺
    ，系爭1066、1067地號土地之面積則增加6.45平方公尺（2.
    56＋3.89＝6.45），由原登記面積346 平方公尺（107 ＋23
    9 ＝346 ），一躍而為352.45平方公尺，顯然有失公平。在
    兩造指界不一致，且別無可靠資料足以判定界址之情形下，
    自應以系爭1068地號土地原登記面積45平方公尺，暨系爭10
    66、1067地號土地原登記面積共346 平方公尺，按比例決定
    重測後之面積並確定其界址，方屬公平適當。依此，以如附
    圖所示編號M ．．．N 連接線作為系爭1067、1068地號土地
    之界址，既與系爭1068地號土地重測後應有之面積45.45 平
    方公尺相符（394.89×45÷（45＋346 ）＝45.45 ，小數點
    以下第3 位4 捨5 入），爰據以確定其界址為如附圖所示編
    號M ．．．N 連接線。
六、依上所述，本件上訴人起訴請求確定其所有系爭1067地號土
    地與被上訴人所有系爭1068地號土地之界址，應確定其界址
    為如附圖所示編號M ．．．N 連接線。原審為如是之判決，
    經核並無不合，上訴論旨指摘原判決不當，求予廢棄改判，
    為無理由，應予駁回。
七、據上論結，本件上訴為無理由，依民事訴訟法第436 條之1
    第3 項 、第449 條第1 項、第78條，判決如主文。
中    華    民    國    99    年    7     月    28    日
                  民事第一庭    審判長法  官  孫國禎
                                      法  官  潘  快
                                      法  官  春生
右正本證明與原本無異。
本判決不得上訴。
中    華    民    國    99    年    7     月    29    日
                                      書記官  蘇雅慧

司法院資訊處製作；財團法人民間司法改革基金會備份。
